臺灣高等法院刑事裁定
110年度毒抗字第1468號
抗  告  人
即  被  告  潘威啓




上列抗告人即被告因違反毒品危害防制條例案件，不服臺灣新北
地方法院中華民國110年10月7日裁定（110年度毒聲字第2151號
），提起抗告，本院裁定如下：
    主  文
抗告駁回。                                             
    理  由
一、原裁定意旨略以：被告潘威啓（下稱被告）於民國109年2月
    23日晚間8時20分為警採尿時起回溯96小時內某時之施用第
    二級毒品案件，前經該院以110年度毒聲字第1362號裁定送
    勒戒處所執行觀察、勒戒後，認有繼續施用毒品之傾向，有
    法務部○○○○○○○○附設勒戒處所○○○○○○○○）之有無繼續施用毒
    品傾向證明書及評估標準紀錄表可憑，被告既有繼續施用毒
    品之傾向，則聲請人臺灣新北地方檢察署檢察官（下稱聲請
    人）依毒品危害防制條例第20條第2項後段、第3項規定，聲
    請對被告令入戒治處所施以強制戒治，洵屬有據，爰裁定令
    被告入戒治處所強制戒治，期間為6個月以上，至無繼續強
    制戒治之必要為止，但最長不得逾1年等語。
二、抗告意旨略以：抗告人即被告（下稱抗告人）於勒戒處所中
    並無戒斷症狀，且其係先執行其他徒刑，再轉而執行本案觀
    察勒戒，亦即其於執行觀察勒戒前，已與社會隔絕1年有餘
    ，可謂已戒除一切生理藥癮依賴。又關於本案之評估，應只
    能以當下勒戒之案件進行評估，不應以前科紀錄作為先入為
    主之自由心證，始符合「治療勝於處罰」、「醫療先於司法
    」之理念，且將過去前科列入評估標準計分，將使其立於不
    平等地位，有失公平；再者，現今為民主法治國家，對人民
    施以刑罰或裁處，須有統一明確之標準，而強制戒治處分，
    僅以評估及心理醫師評判，涉有個人之好惡參與其中，有欠
    公允，嚴重侵害其法益，實難以此作為裁定強制戒治之基準
    。此外，抗告人於勒戒期間均遵守勒戒處所規定及安分守己
    ，表現良好、無違規紀錄，家人亦曾探視關心給予支持；然
    每次心理醫師之評估過程，僅短短3至5分鐘即完成，不及細
    細詢問及做臨床實務，過程草率粗糙有失客觀。為此請求撤
    銷原裁定，並更為妥適之處置等語。
三、本院之判斷：
　㈠按觀察、勒戒後，檢察官依據勒戒處所之陳報，認受觀察、
    勒戒人無繼續施用毒品傾向者，應即釋放，並為不起訴之處
    分；認受觀察、勒戒人（下稱受勒戒人）有繼續施用毒品傾
    向者，檢察官應聲請法院裁定令入戒治處所強制戒治，其期
    間為6個月以上，至無繼續強制戒治之必要為止，但最長不
    得逾1年；依前項規定為觀察、勒戒或強制戒治執行完畢釋
    放後，3年後再犯第10條之罪者，亦有適用。此觀毒品危害
    防制條例第20條第2、3項規定自明。亦即受勒戒人經觀察、
    勒戒後，如經評定有繼續施用毒品傾向，檢察官依法即應向
    法院聲請裁定令入戒治處所強制戒治，並無例外。
　㈡次按，勒戒處所應注意觀察受勒戒人在所情形，經醫師研判
    其有或無繼續施用毒品傾向後，至遲應於觀察、勒戒期滿之
    15日前，陳報該管檢察官，觀察勒戒處分執行條例第8條第1
    項亦定有明文。依據上開規定，受勒戒人有無繼續施用毒品
    之傾向，係由醫師依其專業經驗研判。又關於有無繼續施用
    毒品傾向之評估標準，法務部為因應毒品危害防制條例之修
    正，及109年11月18日最高法院109年度台上大字第3826號裁
    定意旨，遂於110年3月26日以法矯字第11006001760號函修
    正頒訂「有無繼續施用毒品傾向評估標準紀錄表」（下稱評
    估標準紀錄表），及「有無繼續施用毒品傾向評估標準說明
    手冊」（下稱評估標準說明手冊），依評估標準說明手冊所
    載之判定標準為：「受觀察勒戒人入所後，經過2週時間的
    觀察、勒戒，由處所及醫療人員依據其各項紀錄、資料及觀
    察勒戒期間之行為表現，加以評分。在勒戒人入所4至6週後
    ，可再做一次評估以做必要之評分修正。每一大項（共計三
    大項，包括『前科紀錄與行為表現』、『臨床評估』及『社會穩
    定度』）皆有靜態因子與動態因子。先以靜態因子分數評分
    ，靜態因子分數總分在60分（含）以上為『有繼續施用毒品
    傾向』；60分以下，與動態因子分數相加，如果總分在60分
    （含）以上，為『有繼續施用毒品傾向』」；且該評估標準紀
    錄表及評估標準說明手冊中「前科紀錄與行為表現」之第1
    題及第3題之計分方式如下（餘無修正）：㈠第1項「毒品犯
    罪相關司法紀錄」：計分方式修正為每筆（次）5分，總分
    上限為10分；㈡第3項「其他犯罪相關紀錄」：計分方式修正
    為每筆（次）2分，總分上限為10分等節，有法務部上開函
    文暨所附評估標準紀錄表、評估標準說明手冊在卷可參（見
    本院卷第53至61頁）。亦即對於受勒戒人有無繼續施用毒品
    之傾向，係由矯正機關及醫療人員共同依上開具有一致性、
    普遍性、客觀性之評估標準，針對具體個案之「前科紀錄與
    行為表現」、「臨床評估」及「社會穩定度」等相關事證為
    綜合判定，係屬專業性之判斷，倘其評估結果由形式上觀察
    ，並無違反評估標準，亦無擅斷或濫權等明顯不當之處，法
    院即應予尊重。是抗告意旨謂關於有無繼續施用毒品傾向之
    評估，欠缺統一明確之標準乙節，應屬誤會。
　㈢查，抗告人經上開觀察、勒戒執行後，依臺北看守所110年9
    月22日北所衛字第11013005260號函附之「有無繼續施用毒
    品傾向證明書」所載，其「前科紀錄與行為表現」為25分、
    「臨床評估」38分、「社會穩定度」7 分，小計各項之靜態
    因子為66分、動態因子為4分，合計總分為70分，綜合判斷
    結果為「有繼續施用毒品傾向」，有臺北看守所上開函件暨
    所附「有無繼續施用毒品傾向證明書」、「有無繼續施用毒
    品傾向評估標準紀錄表」在卷可佐（見110毒偵1350號影卷《
    下稱毒偵卷》第15至17頁）。可知抗告人之全部靜態因子得
    分為66分，而全部靜態因子加全部動態因子之總分為70分，
    則依前述評估標準說明手冊所載之判定標準，抗告人係屬有
    繼續施用毒品之傾向。是原審按臺北看守所上開「有無繼續
    施用毒品傾向證明書」、「有無繼續施用毒品傾向評估標準
    紀錄表」所載情形，而依聲請人之聲請，裁定令抗告人入戒
    治處所強制戒治，於法並無違誤。
  ㈣至於抗告意旨之其他辯解。經查：
　⒈本件關於臺北看守所就各項動態、靜態因子之給分，經核與
    卷內抗告人之前科紀錄資料、觀察勒戒期間之臨床評估、社
    會穩定度以及新頒評估標準所訂之給分標準相符，難認有何
    擅斷或濫權等違誤不當之處，法院自當尊重此行政職權之行
    使及專業之判斷。又抗告人所稱其在勒戒處所表現良好、無
    違規紀錄，且家人亦曾前來探視關心等情，就此部分依上開
    評估標準紀錄表所載，抗告人之得分均為0分，有該評估標
    準紀錄表在卷可參（見毒偵卷第17頁），可見臺北看守所係
    如實評分，並無刻意對抗告人為不利之評定甚明。
　⒉上開評估標準雖將受勒戒人之前案資料（包括毒品犯罪相關
    司法紀錄及其他犯罪相關紀錄）列入計分，然於司法實務或
    醫學臨床上，具有毒品前科紀錄者，或因長期接觸毒品之故
    ，或因欲藉由施用毒品之作用而暫時抽離現狀，其反覆繼續
    再犯施用毒品犯行之機率，確實較無毒品前科者為高，因此
    項因子攸關受勒戒人之毒品成癮性及依賴性之高低，以之做
    為綜合評估有無繼續施用毒品傾向之依據，具有合理性。況
    上開評估標準將勒戒人之前科紀錄列為之評估項目，此係法
    務部本於勒戒實務之專業立場所訂頒，對於受勒戒人一體適
    用，並非僅針對抗告人而已，無差別待遇之不平等情事存在
    。而查，依抗告人之前案紀錄表所載（見本院卷第19至52頁
    ），其自99年間起因施用毒品而首次受觀察勒戒之執行後，
    其後又陸續多次因再犯施用第一、二級毒品罪，而受法院判
    處罪刑確定，及至本件施用毒品之際仍未戒除毒癮，可見其
    對毒品之依賴甚深，自須耗費較長之時間進行戒治，以助其
    戒絕毒癮，由此益足以印證法務部所頒訂上開有無繼續施用
    毒品傾向評估標準，將受勒戒人之司法前案資料列為評分項
    目之正當性。再者，如上所述，對於受勒戒人之評估有無繼
    續施用毒品之傾向，並非僅以其犯罪前科為唯一標準，而係
    綜合前揭各項指標為評估，抗告人既經矯正機關及醫療人員
    之專業評估認仍有繼續施用毒品之傾向，顯見其仍具毒品依
    賴性。是抗告意旨略以評估標準將其過去已執行完畢之前科
    紀錄列入評估項目，使其立於不平等地位，而指摘原裁定不
    當乙節，僅屬其個人主觀意見，欠缺專業上之依據，核無可
    採。
　⒊關於臨床評估過程所費之時間應為多少，係由執行評估之醫
    療人員本於其專業上之判斷，並非單獨針對抗告人而已，亦
    難認有何不公允之處。抗告人雖指稱心理醫師之評估過程草
    率粗糙、涉有個人好惡有失客觀等節，惟此部分並未見抗告
    人舉出實據，證明其如何因而受到不利之評估認定，其空泛
    指摘，要無足採。
四、綜上所述，原審以聲請人之本件聲請於法有據，而依毒品危
    害防制條例第20條第2項後段、第3項規定，裁定令抗告人入
    戒治處所強制戒治，經核認事用法並無違誤。抗告人仍執前
    詞指摘原裁定不當為無理由，應予駁回。
據上論斷，應依刑事訴訟法第412條，裁定如主文。
中　　華　　民　　國　　110 　年　　11　　月　　9 　　日
                  刑事第二十二庭審判長法　官  王美玲
                                      法  官  葉韋廷
                                      法  官  陳銘壎
以上正本證明與原本無異。
不得再抗告。
                                      書記官  吳思葦
中　　華　　民　　國　　110 　年　　11　　月　　9 　　日